臺灣臺北地方法院民事判決　　　　　　93年度重訴字第1331號
原　　　告　　台灣中小企業銀行股份有限公司
法定代理人　　鍾甦生
訴訟代理人　　林育瑄
被　　　告　　乙○○
兼訴訟代理人　甲○○
共　　　同
訴訟代理人　　徐揆智律師
　　　　　　　林幸慧律師
上列當事人間撤銷贈與登記事件，本院於民國94年4月15日言詞
辯論終結，判決如下：
    主  文
被告甲○○於民國93年7月14日將如附表所示不動產贈與及移轉
登記予被告乙○○行為應予撤銷。臺北縣三重地政事務所於民國
93 年7月14日就如附表所示之不動產以夫妻贈與為登記原因之所
有權移轉登記應予塗銷。
訴訟費用由被告負擔。
    事實及理由
壹、原告主張：唯冠生化科技事業股份有限公司（下稱唯冠公司
    ）邀同第三人黃湘濱及被告甲○○為連帶保證人，於民國93
    年5月17日向原告借貸新台幣（下同）2,000,000元之小額簡
    便貸款借據，借款期間自93年6月3日起至95年12月3日止，
    約定本金自借款日起分30期攤還，詎唯冠公司於93年8月27
    日受票據交換所公告拒絕往來，依約債務全部到期，尚有本
    金1, 866,666元、利息及違約金，未蒙清償，被告甲○○為
    本件債務連帶保證人，應負連帶保證責任，惟被告甲○○已
    於93年7月14日將其名下所有，台北市○○區○○段四小段
    471地號應有部分20分之1及其上1430建號房屋（門牌號碼）
    台北市○○街152巷3號3樓房地（下稱系爭房屋及土地），
    以夫妻贈與登記為其夫乙○○所有，致原告無法追償，損害
    原告之債權求償，為此依民法第244條第1項之規定提起本件
    訴訟。並聲明：被告甲○○所有之不動產，於93年7月14日
    贈與移轉被告乙○○之登記行為應予撤銷，並塗銷其所有權
    登記。
貳、被告則以：被告甲○○於93年7月7日將系爭房地所有權歸還
    被告乙○○，嗣唯冠公司於93年8月27日違約，原告才取得
    對被告甲○○之連帶保證債權，原告於行為時並非債權人，
    自不得溯及地行使撤銷權。唯冠公司之實際負責人為邱英和
    ，被告甲○○僅係登記名義上之負責人，借款2,000,000元
    之全部借貸過程及相關細節，均係邱英與原告公司中山分行
    之經理陳邦彥、副理鄭慶隆及襄理李輝宗等三人談妥後，才
    通知被告甲○○於93年5月7日前往原告公司簽立借貸契約並
    任連帶保證人。原告借貸予唯冠公司者係2,000,00 0元之信
    用借款，應首重唯冠公司之經濟信用，而非連帶保證人之資
    力。系爭房地之價值扣除增值稅後，尚不足清償抵押債權，
    其贈與於被告甲○○之資力並無影響。又系爭房地係被告乙
    ○○於73年間以銀行貸款方式向廖健仁所購得，信託登記於
    其妻即被告甲○○之名下，為財務規劃才於93年7月7日以夫
    妻間之贈與名義，將系爭不動產所有權歸還被告乙○○，故
    被告等並無共同詐害原告債權之情事等語，資為抗辯。並聲
    明：駁回原告之訴。
參、兩造不爭執之事實：
一、唯冠公司於93年5月17日向原告借款，被告甲○○為連帶保
    證人。
二、唯冠公司於93年8月27日受票據交換所公告拒絕往來，向原
    告借款尚未清償。
三、被告甲○○於93年7月7日將系爭房地贈與被告乙○○。
肆、得心證之理由：原告主張被告甲○○於93年7月7日將系爭房
    屋贈與被告乙○○，損害原告之債權求償，依民法第244條
    第1項之規定請求撤銷贈與及所有權移轉行為，被告則以前
    揭情詞置辯，則本件應審究者為，1、原告於被告等贈與、
    移轉所有權時，是否為被告甲○○之債權人？2、被告之行
    為屬信託物之返還或為贈與？3、如為贈與是否影響被告甲
    ○○之資力而有害及原告之債權？
一、按連帶債務人對於債權人應各負全部給付之責，是在債務未
    受清償前，連帶債務人中之一人所為之詐害行為，債權人自
    得對之依民法第244條第1項、第2項之規定撤銷之。至於其
    他連帶債務人有資力與否，在所不問。此有最高法院88年度
    台上字第1302號判決可資參照。經查，被告甲○○於93年6
    月3日擔任唯冠公司向原告借款之連帶保證人，借款期間自
    93年6月3日起至95年12月3日止，約定本金自借款日起分30
    期攤還，依民法第273條規定，原告得對唯冠公司或被告甲
    ○○或其二人，同時或先後請求全部或一部之給付，自該時
    起原告即為被告甲○○有連帶保證債權存在，僅俟唯冠公司
    不依約清償時，始得請求被告甲○○清償借款，並非唯冠公
    司不清償時原告始對被告取得債權。故被告於93年6月3日以
    後就其財產所為無償行為有害原告之債權者，原告自得請求
    撤銷。
二、系爭房地移轉登記之原因為贈與，此有卷附建物及土地登記
    謄本可憑（見原證1），被告甲○○與乙○○既以此為由申
    請移轉登記，嗣於訴訟中抗辯屬於信託物返還，即與登記事
    由不符，且為原告否認，自應就此事實存在，負舉證責任。
    查被告就此雖提出台北市政府公教人員住宅貸款契約、借據
    、身心礙障手冊等件為憑（被證4、5、6）抗辯系爭房屋購
    買之資金，係由被告乙○○借貸所得，被告甲○○並無資力
    支付系爭房地之貸款云云，惟不動產所有權依法律行為之取
    得之要件，須有雙方當事人意思表示一致、書面以及登記（
    民法第758條、第760條），由何人出資並非所問，自不能僅
    以被告乙○○出資購買即認其為系爭房、地之所有人。且信
    託法於85年1月26日公布施行前，所謂信託行為，係指信託
    人授與受託人超過經濟目的之權利，將財產所有權移轉與受
    託人，使其成為權利人，僅許可其於經濟目的範圍內行使權
    利之法律行為而言。信託關係，須基於信託人與受託人之合
    意，訂立信託契約，方能發生（最高法院93年度台上字第97
    5號判決參照），被告抗辯其等就系爭房屋有信託契約存在
    ，惟未能提供任何證據以證明有信託契約存在，依前開法律
    見解，其抗辯自非可採，應認被告甲○○於93年7月14日移
    轉系爭房地予乙○○之行為是贈與而非信託物返還。
三、次按債權人依民法第244條第1項規定撤銷債務人所為之無償
    行為時，祇須債務人所為之無償行為有害於債權人，且該行
    為係以財產權為目的即已足，並不以債務人知有損害債權人
    之債權為必要。債之關係存續中因債務人之行為，致有礙債
    務履行或增加履行困難者，即應認為有損於債權人之權利。
    公司之業務、財務行為有其繼續性，故公司財務惡化除有重
    大事由外當非短時間形成，唯冠公司於93年6月3日向原告借
    款，被告甲○○於同年7月7日將系爭房地贈與被告乙○○，
    唯冠公司旋即於93年8月9日起陸續退票，依被告所提出之營
    業銷售額及稅額申報書（93年5、6月分）及93年7月存款對
    帳單（被證7），唯冠公司當時並無重大事故發生，公司營
    運仍屬正常，是系爭房地贈與時，唯冠公司之財務應已陷於
    困難，被告甲○○為借款之連帶保證人，其所為贈與財產行
    為自屬有害於原告之債權。被告就此雖另抗辯系爭房地之價
    值扣除增值稅後，尚不足清償抵押債權，其其贈與於被告甲
    ○○之資力並無影響云云，惟查，系爭房地固有台北銀行分
    別設定2,160,000元及3,520,000元之抵押權存在，但均為最
    高限額抵押權（見原證1之房屋、土地謄本），其債權額須
    於實行時始能確定，且系爭房地在未移轉他人前，尚可以出
    租他人或其他方式收益，不能認為系爭房地已設定高額抵押
    權即屬毫無價值，被告甲○○所為無償贈與之行為，致防礙
    原告行使連帶保證契約權利，應認有害原告債權，原告自得
    依民法第244條第1項之規定請求撤銷。
四、綜上所述，被告甲○○於原告連帶保證債權存續期間，所為
    無償贈與之行為，有害於原告之債權，原告依民法第244條
    第1項請求撤銷被告甲○○與乙○○間就如附表所示房地之
    贈與行為，以及所有權移轉行為，自屬有據，爰判決如主文
    所示。
伍、訴訟費用負擔之依據：民事訴訟法第78條。
中　　華　　民　　國　　94　　年　　5 　　月　　6 　　日
                  民事第五庭    法　官　張松鈞
以上正本係照原本作成
如對本判決上訴，須於判決送達後20日內向本院提出上訴狀
中　　華　　民　　國　　94　　年　　5 　　月　　6 　　日
                    　　　　　　書記官　黃媚鵑
